臺灣高等法院臺中分院刑事判決　　　　96年度上訴字第1604號
上　訴　人　臺灣臺中地方法院檢察署檢察官
上　訴　人
即　被　告　甲○○　35歲（民國○○年○月○○日生）
上列上訴人因被告違反毒品危害防制條例案件，不服臺灣臺中地
方法院96年度訴字第366號中華民國96年3月30日第一審判決（起
訴案號：臺灣臺中地方法院檢察署95年度毒偵字第4571號），提
起上訴，本院判決如下：
    主  文
上訴駁回。
    事  實及理  由
一、本案經本院審理結果，認第一審判決認事用法及量刑均無不
    當，應予維持，並引第一審判決書記載之事實、證據及理由
    。（如附件）
二、臺灣臺中地方法院檢察署檢察官上訴意旨略以：I被告多次
    施用毒品海洛因犯行應論以集合犯。II原審認被告坦承另有
    多次施用海洛因之行為，除被告惟一之自白外，尚乏其他積
    極證據足資憑斷，故不另為無罪之諭知。惟在事理上，依尿
    液之檢驗結果，亦不能排除被告於採尿前96小時有多次施用
    毒品海洛因之可能。III如認尿液之檢驗結果，無法佐證，亦
    應採集被告之毛髮送請鑑定，以佐證被告自白多次施用毒品
    之行為等語。被告對原審所認定施用毒品犯行坦承不諱，惟
    以請求從輕判處提起上訴。
三、本院查：
  (一)施用毒品之罪，在修正刑法於95年7月1日施行之前，無論實
    務上或理論上，一向認為施用完畢之後，其犯罪即屬成立，
    而多次施用毒品之情形，亦認均係成立連續犯，從無依集合
    犯所謂包括一罪處斷之例。而刑法修正後，已將連續犯之規
    定刪除，是就施用毒品之罪，自應就其各次施用之行為分別
    論科，始符刑法修正之本旨，殊不因刑法連續犯之刪除，而
    改依集合犯處斷之餘地。是以刑法修正後，就施用毒品罪，
    自應就被告各次之犯行分別舉證始可。本件檢察官起訴被告
    施用施用第一級毒品海洛因之行為，係自96年9月2、3日起
    至同年月6日止，反覆施用第一級毒品海洛因多次。惟檢察
    官未舉證證明被告各次之具體犯罪行為，原審採有利於被告
    之認定，參酌被告於96年9月6日被查獲一次，及檢察官所提
    出之證據，科以被告施用1次第一級毒品海洛因之罪刑，尚
    無違證據法則。本院審酌全案卷證，認為原判決認事用法，
    並無不合。
  (二)刑法第56條連續犯之規定業於94年1月7日修正公布刪除，並
    於95年7月1日施行，而依新法對於上開反覆實施犯罪模式之
    對應處置，除合於「接續犯」或「包括一罪」之情形外，則
    僅能依數罪併罰之規定個別處斷。又連續數行為而犯同一之
    罪名，部分之數行為，發生在新法施行前者，新法施行後，
    該部分適用最有利於行為人之法律，若其中部分之一行為或
    數行為，發生在新法施行後者，該部分不能論以連續犯（最
    高法院95年第8次刑事庭會議決議意旨參照）。而依最高法
    院86年台上字第3295號判例意旨，數行為於同時同地或密切
    接近之時地實施，侵害同一之法益，各行為之獨立性極為薄
    弱，依一般社會健全觀念，在時間差距上，難以強行分開，
    在刑法評價上，以視為數個舉動之接續施行，合為包括之一
    行為予以評價，較為合理，方屬接續犯之範疇，足見「接續
    犯」之成立，係以時、空密接性為前提要件，即透過對於同
    一法益之同種類侵害行為繼續不間斷之實行，業已稀釋個別
    行為之獨立性，致使刑法評價時將之視為單一、整體之犯罪
    行為，以符合社會一般人對於行為概念之認知，並與行為人
    之犯罪目的相互結合；至於學理上「包括一罪」概念中，與
    施用毒品之犯罪型態較有關聯者，應屬「集合犯」之態樣，
    此即依一般社會通念，特定犯罪行為具有反覆實施之特性，
    立法者於制定刑罰法律之初，亦已認知該種行為類型之反覆
    性，而有意藉由法條中客觀構成要件之行為要素，含括上開
    具有反覆實施特性之數個犯罪行為，仍僅接受一次刑法之評
    價為已足。然施用毒品犯罪，或為零星偶一之施用，或長期
    不間斷的反覆施用，均有其可能性，是自難認立法者於制定
    刑罰法律之初，已認知施用毒品行為必屬具反覆性之犯罪，
    且有意藉由法條中客觀構成要件之行為要素，含括上開具有
    反覆實施特性之數個犯罪行為。況實務上最高法院歷來僅將
    專以觸犯該等法條之罪，為其日常生活之職業者之常業犯，
    認為其性質上屬多數行為之集合犯，在法律上將之擬制為一
    罪（即學理上稱之實質上一罪）（參照最高法院92年度台上
    字第5115號、92年度台上字第4959號、93年度台上字第3609
    號、94年度台上字第4567號等裁判意旨），而本次刑法修正
    既依據「刑罰公平原則」之考量，刪除有關連續犯之規定，
    並將含有連續犯性質之常業犯一併全數刪除（參見刑法修正
    草案總說明），則再以集合犯之概念評價多數施用毒品之行
    為，即有不當。因此，多次施用毒品犯罪之行為，當無論以
    「集合犯」之餘地，此時則應回歸一般刑法上行為單、複數
    之認定，而予論罪科刑，較稱妥適。是縱使驗尿結果可得證
    明被告於96年9月6日回溯四日內有再次施用第一級毒品犯行
    ，檢察官認與被告於96年9月6日被查獲前之施用毒品行為（
    即有罪部分），有集合犯之實質上一罪關係，自有誤會。
  (三)另按頭髮中毒品之鑑定，係基於「習慣性」吸毒者之頭髮，
    可內崁人體曾經吸食過的微量毒品，並隨時程滯留於生長的
    各個頭髮片段中，惟頭髮片段呈現毒品陽性反應，並無法精
    確計算出其施用毒品時間、施用頻率（每天施用幾次或多少
    天施用一次），亦無法藉由檢驗方法推算各節，有卷附法務
    部調查局以96年3月27日調科壹字第09600119830號函覆本院
    甚明，故欲藉由頭髮鑑定，以「計算出其施用毒品時間、施
    用頻率」實屬不能，則檢察官聲請鑑定被告之毛髮，以佐證
    被告反覆多次施用毒品成習之行為，即無必要。
  (四)被告自85年間開始即有違反肅清煙毒條例前科，其於89年間
    ，因違反毒品危害防制條例案件，經原審法院裁定送觀察勒
    戒、強制戒治，於90年4月17日戒治期滿執行完畢；又於93
    年間，因違反毒品危害防制條例案件，經本院以93年度上訴
    字第1921號判處有期徒刑10月確定，於95 年2月3日縮刑期
    滿執行完畢。詎其仍未能戒除毒癮，仍基於施用第一級毒品
    海洛因之犯意，再為本件犯行，本院認施用毒品，除戕害自
    身之健康、生命外，並已衍生危害家庭之不良後果，且損及
    社會、國家之整體利益，被告既曾施用毒品，經法院判處有
    期徒刑，並已執行完畢，尚不能深切體悟，自愛自重，猶不
    顧施用毒品對其個人、家庭及社會、國家所造成之危害及負
    累，而再犯之，難認其罪責係屬輕微，自應受相當之刑罰制
    裁，始符社會正義，參酌施用第一級毒品海洛因之法定刑為
    六月以上五年以下有期徒刑之罪。原審審酌被告之素行、犯
    罪之動機、情節、所生危害及其他犯罪情節並犯後之態度等
    一切情狀，量處有期徒刑一年，量刑尚稱妥適，被告上訴，
    請求從輕判決亦非有據。
四、綜上所述，本件檢察官及被告之上訴均為無理由，均應予駁
    回。
五、據上論斷，應依刑事訴訟法第三百六十八條、第三百七十三
    條，判決如主文。
本案經檢察官乙○○到庭執行職務。
中　　華　　民　　國　　96　　年　　7　　月　　11　　日
            刑事第四庭    審判長法　官  洪  耀  宗
                                法　官  江  德  千
                                法　官  劉  登  俊
上列正本證明與原本無異。
如不服本判決應於收受送達後十日內向本院提出上訴書狀，其未
敘述上訴之理由者並得於提起上訴後十日內向本院補提理由書（
均須按他造當人之人數附繕本）。
                                書記官  粘  銘  環
中　　華　　民　　國　　96　　年　　7 　　月　　12　　日
附件
臺灣臺中地方法院刑事判決　　　　　　　 96年度訴字第366號
公　訴　人　臺灣臺中地方法院檢察署檢察官
被　　　告　甲○○　34歲（民國○○年○月○○日生）
　　　　　　　　　　身分證統一編號：Ｚ000000000號
　　　　　　　　　　住台中市○○區○○路二段86巷38弄7號
上列被告因違反毒品危害防制條例案件，經檢察官提起公訴（95
年度毒偵字第4571號），被告於準備程序中就被訴事實為有罪之
陳述，受命法官於聽取當事人之意見後，由本院合議庭裁定由受
命法官獨任以簡式審判程序判決如下：
    主    文
甲○○施用第一級毒品，累犯，處有期徒刑壹年。
    犯罪事實及理由
一、甲○○前於民國89年間，因違反毒品危害防制條例案件，經
    本院裁定送觀察勒戒、強制戒治，於90年4月17日戒治期滿
    執行完畢；又於93年間，因違反毒品危害防制條例案件，經
    台灣高等法院台中分院以93年度上訴字第1921號判處有期徒
    刑10月確定，於95年2月3日縮刑期滿執行完畢。詎其仍未能
    戒除毒癮，仍基於施用第一級毒品海洛因之犯意，於95年9
    月6日13時10分採尿前回溯96小時內某時，在台中市○○路
    友人住處，以將海洛因粉末放入注射針筒加水稀釋後，持注
    射針筒施打血管之方法，施用海洛因1次。嗣於95年9月6日
    12時30分許，在台中市○○區○○路與漢口街口，因騎乘機
    車違規為警盤檢，經其同意採尿送驗後循線查獲。
二、證據名稱：
    (1)詮昕科技股份有限公司濫用藥物尿液檢驗報告1份（警卷
      第5頁）
    (2)台中市警察局第三分局委託代驗尿液代號與真實姓名對照
      表、勘驗採證同意書（警卷第3-4頁）。
    (3)臺灣高等法院被告前案紀錄表1份。
    (4)被告甲○○於偵訊及本院之自白。
三、公訴意旨另以：被告甲○○除有於前開時、地施用第一級毒
    品犯行外，另自95年9月2日、3日起至上開為警查獲前，有
    施用第一級毒品海洛因多次之行為，因認被告涉有毒品危害
    防制條例第10條第1項之罪嫌。按犯罪事實應依證據認定之
    ，無證據不得認定犯罪事實；被告或共犯之自白，不得作為
    有罪判決之唯一證據，仍應調查其他必要之證據，以察其是
    否與事實相符，刑事訴訟法第154條第2項、第156條第2項分
    別定有明文。檢察官認被告有上述犯行，係以被告於偵查之
    自白，以及施用毒品行為具有反覆為之之性質，在法律上應
    評價為「集合犯」等為其論據。惟查：此部分犯行，除被告
    之唯一自白外，檢察官並無另行舉出其他證據以資證明，且
    「刑事法若干犯罪行為態樣，本質上原具有反覆、延續實行
    之特徵，立法時既予特別歸類，定為犯罪構成要件之行為要
    素，則行為人基於概括之犯意，在密切接近之一時、地持續
    實行之複次行為，倘依社會通念，於客觀上認為符合一個反
    覆、延續性之行為概念者，於刑法評價上，即應僅成立一罪
    。學理上所稱『集合犯』之職業性、營業性或收集性等具有
    重複特質之犯罪均屬之，例如經營、從事業務、收集、販賣
    、製造、散布等行為概念皆是。」（最高法院95年度台上字
    第4686號判決要旨參照）。本件被告施用毒品之犯罪行為，
    就犯罪構成要件之行為要素，並不具有如職業性、營業性或
    收集性等具有重複特質，自不能依集合犯逕將被告上開施用
    毒品犯行論以包括一罪。況且海洛因施用後可於尿液中檢出
    之時間，依據Clarke'sIsol ation and Identification of
    Drugs第二版記載，施用海洛因後24小時內經由尿液排出之
    量可達施用劑量之80％；而毒品施用後於尿液中可檢出之時
    間，受劑量及頻率、施用方式、飲水量之多寡、個人體質及
    其代謝情況等因素影響，因個案而異，海洛因可檢出之時間
    為服用後2至4天，亦經行政院衛生署管制藥品管理局以92年
    3月10日管檢字第0920001495號函釋無訛，查被告於95年9月
    6日13時10分經警查獲採其尿液送鑑定結果，尿液中雖檢驗
    出嗎啡（即海洛因經人體代謝後之成分）之陽性反應，然此
    亦僅能證明被告於經警查獲採尿前4日（即96小時）內某時
    有施用第一級毒品海洛因之犯行，尚難僅憑卷附之尿液檢驗
    報告即推論被告於其所自白之上開施用毒品之期間內亦有施
    用第一級毒品之犯行，此部分既無其他補強證據足資佐證，
    殊難僅以被告之自白即予以論罪科刑，是被告此部分犯罪並
    不能證明。惟因檢察官認此部分之犯行與上開起訴並經論罪
    部分，有集合犯之實質上一罪關係，爰不另為無罪之諭知，
    併此敘明。
四、應適用法條：刑事訴訟法第273條之1第1項、第299條第1項
    前段、第310條之2、第454條第1項，毒品危害防制條例第10
    條第1項，刑法第11條前段、第47條第1項，判決如主文。
本案經檢察官蔡雯娟到庭執行職務。
中　　華　　民　　國　　96　　年　　3 　　月　　30　　日
                  台灣台中地方法院刑事第二庭
                              法  官  陳姵君
上正本證明與原本無異。
如不服本判決，應於送達後十日內向本院提出上訴狀（須附繕
本），上訴於台灣高等法院台中分院。
                              書記官  莊金屏
中　　華　　民　　國　　96　　年　　3 　　月　　30　　日
附錄論罪科刑法條
毒品危害防制條例第10條
施用第一級毒品者，處6月以上5年以下有期徒刑。
施用第二級毒品者，處3年以下有期徒刑。
